【裁判字號】    90,訴,1339
【裁判日期】    901219
【裁判案由】    徵收補償
【裁判全文】
臺中高等行政法院判決                              九十年度訴字第一三三九號
                              .
    原      告  甲○○
    被      告  彰化縣政府
    代  表  人  乙○○
    訴訟代理人  丁○○
右當事人間因請求給付徵收補償事件，提起行政訴訟。本院判決如左︰
    主  文
原告之訴駁回。
訴訟費用由原告負擔。
    事  實
甲、事實概要：緣交通部台灣區國道新建工程局為辦理東西向快速公路彰濱台中線彰
    濱快官段（和美鎮）工程，經被告以八十八年五月六日八八彰府地權字第八六一
    ○五號公告徵收和美鎮○○段中寮小段八之五地號內等二九五筆土地，並附帶徵
    收其地上物，公告期間自八十八年五月十一日至六月十日止共計三十日，原告於
    九十年三月三十日向被告陳情其與上開被徵收土地，其中坐落和美鎮○○段塗厝
    小段六七五、六七五之一、六七五之二地號土地之所有權人丙○○訂有使用借貸
    契約，農作物查估補償未通知其領價等情，被告仍未予補償，原告乃提起本件給
    付行政訴訟。
乙、兩造聲明：
一、原告聲明求為判決：被告應給付原告新台幣（下同）五百九十七萬七千元及自訴
    狀繕本送達之日起至清償日止之按年息百分之五計算之利息。
二、被告聲明求為判決：原告之訴駁回。
丙、兩造之陳述：
壹、原告起訴及補充意旨略以：
一、按原告於八十七年二月二日與坐落彰化縣和美鎮○○段○○段）六七五、六七五
    之一、六七五之二地號土地所有人丙○○借貸土地種植樹木，使用期限自八十七
    年二月二日起至九十四年二月一日止。約定使用借貸期間內，土地另有其他用途
    ，經雙方同意終止租約時，地上物所有人原告得百分之七十三，丙○○得百分之
    二十七，雙方訂有使用借貸契約書為證。而前開土地連同地上種植樹木，經被告
    八十八年五月六日，八十八彰府地權字第八六一○五號公告徵收，則該使用借貸
    契約自已終止，然原告並未受通知於調查農林物調查時到場，亦未受通知領取補
    償費，而僅通知土地業主丙○○於調查農林作物到場及通知其領取補償款，此有
    彰化東西向彰濱快官段和美鎮路段工程用地農林作物調查估價表可證。
二、次按被告委託和美鎮公所就種植樹木評估前述農林作物調查估價（表）認定栽種
    數量為五百棵，每棵樹木單價為四百三十二元全部金額為二十一萬六千元，且以
    造林查估，認係於「樹木旁邊搶植黑板樹」。復引八十八年十二月十九日修正，
    台灣省河川管理規則第九條禁止在行水區種植，及第三十一條雖屬私有土地，禁
    止有妨礙水流之行，惟查首開土地不但屬丙○○所有私人土地，且地目為旱田，
    並非水利地，原告訂約種植係八十七年二月二日，係在台灣省河川管理規則從八
    八年十二月二十九日修正之前，按法律以不溯及既往並無對原告或丙○○適用之
    餘地。
三、再按丙○○曾於八十八年十二月十七日就地上作物向和美鎮公所及被告，徵收補
    償查估不實，補償費核定不符聲明異議，表示地上物為黑板樹四百三十株，破布
    子一百二十株，經該所八十九年一月十九日（八九）和鎮農字第一○七號函復函
    意表示陳情地上高農作物皆為行水區內，不得種植，並經被告以八十九年七月十
    七日八九彰府地權字第一三四二一七號及八十九年七月二十八日八九彰府地權字
    第一四○八二七號函請和美鎮公所函復。丙○○之聲明異議，表示地上黑板樹，
    係稱其種植與事實有所出入，依首揭所述之借貸契約，實應為原告所種植。
四、本件原告投資前述丙○○之土地種植樹木黑板樹四百三十棵（參考苗栗縣八十六
    年度辦理徵收土地農林作物及水產養物畜補償遷移查估基準，每棵一萬三千九百
    元，應發給五百九十七萬七千元），另丙○○單屬種植破布子樹一百二十株，而
    和美鎮公所辦理農作物查估行政人員並未依實際查估作業通知原告到場，且認定
    所種均為雜木五百株予以核定之補償金，並僅通知丙○○領取，經其拒領在案，
    但始終未通知原告領取。為此原告於九十年三月三十日向被告請求其發給投資所
    種黑板樹部分補償費五百九十七萬七千元，被告再函復和美鎮公所查明依法辦理
    逕復。嗣經和美鎮公所函復本件於查估徵收期間皆未由地主提出否定地上物係為
    自己所有之佐證等情，被告遂未准予發給原告補償費，顯與法不合。
貳、被告答辯意旨略以：
一、按本件辦理查估徵收、公告期間均通知地上物所有權人丙○○到場指認，且公告
    期間並未接獲原告提起異議事項，公告確定後爰依規定通知丙○○領取補償費，
    丙○○亦未提及其與原告間訂有契約關係。徵收公告期間有關補償事實之爭議皆
    由地主多次提出陳情及訴願、行政訴訟有案可稽，顯見渠與地主丙○○有租賃關
    係，地主應負通知義務。
二、次按本件地上物補償費清冊上經和美鎮公所查估載為「丙○○」，原告並非地上
    物所有權人，被告從未對原告有任何行政處分，是原告提起本件給付訴訟與法有
    所未合。
    理  由
一、本件原告主張其於八十七年二月二日與坐落彰化縣和美鎮○○段○○段）六七五
    、六七五之一、六七五之二地號土地所有人丙○○借貸土地種植樹木，使用期限
    自八十七年二月二日起至九十四年二月一日止，雙方同意終止租約時，地上物所
    有人原告得百分之七十三，丙○○得百分之二十七，原告遂於該土地投資種植樹
    木黑板樹四百三十棵，參考苗栗縣八十六年度辦理徵收土地農林作物及水產養物
    畜補償遷移查估基準，每棵一萬三千九百元，應發給五百九十七萬七千元，和美
    鎮公所辦理農作物查估行政人員並未依實際查估作業通知原告到場，且認定所種
    均為雜木五百株予以核定之補償金，並僅通知丙○○領取，經其拒領在案，但始
    終未通知原告領取，被告未准予發給原告該補償費，於法不合，爰請求被告應發
    給該金額及法定遲延利息等云。
二、經查，本件交通部台灣區國道新建工程局為辦理東西向快速公路彰濱台中線彰濱
    快官段（和美鎮）工程，經被告以八十八年五月六日八八彰府地權字第八六一○
    五號公告徵收彰化縣和美鎮○○段中寮小段八之五地號內等二九五筆土地，並附
    帶徵收其地上物，公告期間自八十八年五月十一日至六月十日止共計三十日，其
    中徵收土地坐落和美鎮○○段塗厝小段六七五、六七五之一、六七五之二地號土
    地之所有權人丙○○部分，該土地上之地上物，經被告查估結果，以地上有五百
    株雜木，予以徵收，補償費二一六、○○○元，另其上原告主張之黑板樹部分農
    作改良物，被告並予徵收，有上開函件及該工程農作物補償清冊及農林作物調查
    估價表在卷可稽。次按土地徵收補償之權利人固為因公用徵收而經濟受損失之人
    ，惟請求徵收補償，必須以土地或一併徵收之改良物已經公告徵收為其要件，是
    若僅係於已徵收之土地上有改良物存在之事實，在依法完成徵收手續之前，尚難
    就部分請求予以徵收補償。依上所述，被告並未對原告所主張之上開黑板樹五百
    株予以徵收，而原告於該徵收公告三十日期間內，亦未依土地法第二百二十七條
    之規定，向被告以書面提出異議，僅遲至九十年三月三十日方向被告陳情，請求
    發給黑板樹之補償費，此為原告所是承之事實。由被告再依法對此未徵收之農作
    改良物重為審核依法辦理徵收，依前開說明，原告縱有於系爭土地上種植五百株
    黑板樹之事實，且因該徵收處分而受有經濟上損害，但因被告對於系爭土地上所
    種植之黑板樹既未依法徵收，被告對該批黑板樹並無負對原告發放徵收補償費之
    義務，原告自不得逕依土地法有關徵收之規定，請求被告予以補償。
三、從而，本件原告主張被告應發給原告五百九十七萬七千元之徵收之補償費及自訴
    狀繕本送達之日起至清償日止之按年息百分之五計算之利息，自屬無據，其訴為
    無理由，應予駁回。至兩造間關於原告有否於系爭土地上種植黑板樹五百株之事
    實爭點，自與本件判決結果不生影響，無庸審究，併予敘明。
據上論結，本件原告之訴為無理由，依行政訴訟法第一百九十五條第一項後段、第九
十八條第三項前段，判決如主文。
中    華    民    國      九十      年      十二      月      十九      日
                 臺 中 高 等 行 政 法 院   第 四 庭
                                審 判 長 法  官  沈  應  南
                                         法  官  黃  淑  玲
                                         法  官  許  武  峰
右正本證明與原本無異。
如不服本判決，應於判決送達後二十日內向本院提出上訴書狀，其未表明上訴理由者
，應於提起上訴後二十日內向本院提出上訴理由書（須依對造人數附具繕本）；如於
本判決宣示或公告後送達前提起上訴者，應於判決送達後二十日內補提上訴理由書（
須附繕本）。未表明上訴理由者，逕以裁定駁回。
提起上訴應預繳送達用雙掛號郵票拾份(每份三十四元)。
中    華    民    國      九十      年      十二      月      十九      日
                                     法院書記官  詹  靜  宜


司法院資訊處製作；財團法人民間司法改革基金會備份。
